臺灣彰化地方法院民事判決　96年度簡上字第124號
上　訴　人　甲○○
被上訴　人　丙○
訴訟代理人　丁○○
　　　　　　乙○○
上列當事人間拆屋還地事件，上訴人對於中華民國96年6月20日
本院彰化簡易庭96年度彰簡字第72號第一審判決提起上訴，本院
於中華民國96年11月21日辯論終結，判決如下：
    主  文
上訴駁回。
第二審訴訟費用由上訴人負擔。
    事實及理由
壹、被上訴人起訴主張：
  一、坐落彰化縣鹿港鎮○○段873、875地號2筆土地為被上訴
      人所有，毗鄰之同段876地號土地為上訴人之祖父王獅（
      已死亡，尚未辦理繼承登記）所有，目前系爭876地號土
      地及其上建築物均係上訴人占有使用。詎上訴人未經被上
      訴人同意，於民國86年底或87年初無故擴張其使用範圍至
      系爭873、875地號土地，而在附圖所示編號B、C部分土地
      外圍興建圍牆，無權占有編號B、C部分土地，且當時經在
      場之頂番里里長戊○○及被上訴人弟弟陳萬讓等人之勸阻
      ，上訴人仍執意興建圍牆。被上訴人爰依民法第767條之
      規定，請求上訴人拆除圍牆，返還無權占有之土地。
  二、系爭土地上本來沒有圍牆，是上訴人在重劃還沒有確定的
      時候叫人圍起來。上訴人都有在876地號土地那裡養雞鴨
      ，上訴人在6月6日以前每隔1、2天就會回去餵雞鴨，在原
      審敗訴才把那些東西拿走，且原審勘驗的時候門被鎖起來
      所以沒有辦法進去。上訴人96年6月20日前戶籍還設在系
      爭土地上之房屋，6月20日以後才將戶籍遷走。又目前圍
      牆有拆除到如附圖所示C部分轉角之一部分。
貳、上訴人則以：
  一、系爭876地號土地是上訴人之祖父王獅所有，其上之房屋
      是上訴人之祖父王獅所蓋，王獅現已過世，土地沒有辦理
      繼承登記，該土地及房屋現無人居住使用。系爭876地號
      土地上之圍牆不是上訴人所建，何時及何人所建上訴人也
      不知道。系爭876地號土地是上訴人之祖父王獅遺留下來
      ，王獅死亡後遺有繼承人多人，均未辦理繼承登記，亦未
      分割，何以被上訴人只告上訴人1人，所有費用由上訴人1
      人承擔不公平，王獅之繼承人應全部負責，否則不合法也
      不合理。
  二、原審96年3月19日履勘時未發現有居住養雞、養鴨情形，
      且勘驗筆錄未記載上訴人有居住養雞、養鴨情形，何以硬
      栽贓。上開圍牆大門距地面僅約130公分，站在門前圍牆
      內所有景物一覽無遺，如有養雞對造早已拍照，就是因為
      上訴人未養雞、鴨，被上訴人自無法拍照。
  三、原審證人之證詞全是套好的供詞，空口白話，誣陷上訴人
      ，卻拿不出任何物證，證人戊○○先是隱瞞欺騙與被上訴
  　　人有親戚關係，經上訴人揭發才承認伊確實與被上訴人有
    　姻親關係，伊說圍牆是上訴人6、7年前作的，那時在重劃
      ，伊叫上訴人先不要圍等界址清楚了再圍。這些話都是證
      人戊○○虛構，因上訴人根本沒有到過現場，更沒有與伊
      碰過面，可見其所言根本不實，迴護上訴人之詞不足採信
      。
  四、證人己○○是鄰長，與里長戊○○是長官與部屬關係，己○○又與被上訴人之胞弟陳萬讓結拜，己○○原審並未傳
      其作證，而其自動到庭，庭訊前其對上訴人說里長要其來
      作證，證詞內容里長跟其講過了，其和被上訴人的胞弟陳
      萬讓是結拜兄弟，其稱呼被上訴人為姊姊，陳萬讓的孩子
      稱呼己○○為伯父，因這層關係，其才跟來作與里長戊○○相同證詞的證言，這種不實證言不足採信。且戊○○證
      稱看到一個工人在圍，己○○則證稱看到二、三個工人在
      圍，足見兩人之證詞互相矛盾。又戊○○證稱: 「我曾經
      跟工人講過，但是他說他是受僱於人，他沒有說他受僱於
      誰」，既然上訴人在場問過工人受僱於誰，照理工人會當
      場指認是受僱上訴人，何以會回答: 「沒有說他是受僱於
      誰」？又既有糾紛，應會盡速趕工，那有只請一位工人圍
      了一、二個月之道理? 足證人戊○○之證詞不實在。又己○○證稱: 「我沒有問過工人是誰請他來的，我不知道他
      們在吵什麼，只是有聽到爭吵聲」，均屬不實，既然沒問
      過工人是誰請，憑何認定是上訴人圍的？又既然說是圍牆
      糾紛，為何又說: 「我不知道他們在吵什麼，只是有聽到
      爭吵聲」，足見己○○根本不在現場，才會不了解狀況。
      證人戊○○也證稱己○○是否在場已經很久了，伊不記得
      ，足見己○○根本不在場。
  五、證人陳秀貞與上訴人素不相識，直到96年6月6日庭訊才初
      次見面，他主動出庭作偽證，是因他急於仲介買賣被上訴
      人土地，證人陳秀貞在原審說該宅有養雞、養鴨全係虛構
      誣陷，可由房屋荒廢，門前荒煙漫草可資佐證，原審履勘
      沒有發現養雞、養鴨跡證，是以陳秀貞的證詞不實，全係
      構陷，不足採信。上訴人往返十幾公里養雞鴨，精神體力
      、經年累月、風雨無阻划得來嗎？
  六、上訴人78年任職臺中市警局時，因處理一件違警案被控停
      職，纏訟多年未能平反，此事於村裡口耳相傳，村人皆知
      ，均以異樣眼光看待，背後指指點點，上訴人為顧及妻子
      的感受及子女的心裡人格正常成長，遂於80年元月遷往彰
      化市，在沒人認識的地方以每月5,000元租一小屋，安置
      全家六口，上訴人薪水養家並無積蓄，遭停職損失頓失經
      濟來源，生活所需一方面靠親友借貸接濟，太太外出工作
      四個小孩均在國小、國中、高職求學階段，高職均讀夜校
      ，白天上班打工，半工半讀，上訴人打了多年官司，又沒
      收入，生活困頓，哪有多餘的錢去圍圍牆，被上訴人只因
      為知道上訴人名字，竟只向上訴人請求，並不公平。況上
      訴人既受村民異樣眼光，豈有經常回去養雞養鴨，而受村
      民訕笑之理。
  七、系爭876地號土地上之房屋沒有保存登記也沒有稅單，房
      屋是上訴人上一輩在住，上訴人小時候與父母一同住在該
      房屋，此外以前王成、王生傳、王悅治、王抱治也住在那
      裡，但王悅治、王抱治出嫁以後就沒有住，而上訴人已經
      20年沒有住在那裡。上訴人雖然96年6月20日才將戶籍遷
      走，但上訴人並未居住在系爭房屋。目前系爭圍牆已遭人
      拆除一小部分等語置辯。
參、本件被上訴人於原審請求上訴人應將坐落彰化縣鹿港鎮○○
    段873地號如附圖所示編號B部分、面積36.07平方公尺土地
    上之圍牆，及坐落同段875地號如附圖所示編號C部分、面積
    61.66平方公尺土地上之圍牆拆除，並將編號B、C部分土地
    返還被上訴人。原審對於被上訴人之請求，判決上訴人全部
    敗訴，並依職權宣告假執行，上訴人不服提起上訴，並聲明
    ：(1)原判決廢棄。(2)被上訴人在第一審之訴及假執行之聲請
    均駁回。被上訴人則聲明：上訴駁回。
肆、兩造不爭執事項：
  一、系爭873、875地號土地為被上訴人所有，系爭876地號土
      地為上訴人之祖父王獅（已死亡）所有。系爭876地號土
      地未辦理繼承登記。
  二、系爭876地號土地上之房屋外有圍牆，部分圍牆已占用附
      圖所示編號B、C部分土地。
  三、土地重劃是在87年間完成。
伍、兩造爭執事項：如附圖所示編號B、C部分土地上之圍牆，是
    否為上訴人所建築？
陸、得心證之理由：
  一、被上訴人主張如附圖所示編號B、C部分土地上之圍牆為上
      訴人所建築乙節，為上訴人所否認。查被上訴人主張此部
      分之事實業據證人即當地里長戊○○於原審及第二審到庭
      證稱: 「我是里長，我是重劃會的委員，他在圍的時候我
      叫他不要圍，他不肯，是甲○○請人圍的，他的兄弟姊妹
      都沒有住在那裡，只有他在哪裡養雞鴨，上訴人都有去那
      裡養雞鴨，圍牆大蓋圍了一二個月，他請了一個工人，我
      不認識那個工人，...，上訴人有時在場，有時不在場，
      我叫上訴人不要圍他說他的東西不見了我要負責嗎？那時
      候上訴人沒有說圍牆不是他圍的。我住在系爭土地附近，
      我的辦公室在那附近」；而證人己○○於原審及第二審亦
      到庭證稱: 「我是鄰長，圍牆是上訴人甲○○叫人圍的，
      上訴人與被上訴人在爭吵，我住在他們隔壁，大約離一百
      公尺左右，是甲○○請工人來圍，我出來看所以才知道是
      甲○○圍的，我十幾年也不曾看過上訴人的兄弟姊妹，之
      前都是上訴人住在那邊，我沒有問過工人是誰請他來的，
      我看到二、三個工人在圍，是我聽到他們在吵架出來看，
      我聽被上訴人對上訴人說土地重劃後再圍，上訴人不要，
      我去看的時候除了我在場外，還有很多人在場，里長有在
      場阻擋，上訴人為什麼不肯我不知道，上訴人常常回來養
      雞，我不曾看過上訴人兄弟姊妹回來養雞。更早之前是上
      訴人與他父母住在那裡，上訴人其他叔伯都沒有住在那裡
      。工人我是看到男的。我有看到上訴人在現場監工」等語
      ；復據證人陳秀貞於原審到庭證稱伊在重劃後，今年四、
      五月去找上訴人時，問上訴人是否能買土地，當時已蓋圍
      牆了，第二次上訴人說因為有丟掉東西所以才要蓋圍牆。
      上訴人沒有住那邊，但有到那邊養雞鴨，大約二三天會去
      一次。上訴人有表示願意向被上訴人購買土地，因為農地
      不能一部出售，故未完成交易，伊住在那房子附近，沒有
      看到其他人使用圍牆內土地等語。足見被上訴人主張系爭
      圍牆為上訴人所蓋，應屬可採。上訴人雖否認三名證人之
      證詞，辯稱其根本未在系爭土地上養雞鴨，原審勘驗筆錄
      亦未記載，且三名證人與被上訴人或有親戚關係或結拜關
      係或有利益關係，證詞不可採信等語，並提出照片為證。
      然查，上訴人提出之照片，系爭房屋之門口雖然雜草叢生
      ，但顯與被上訴人於原審提出之照片不符，足見應係事後
      任其雜草叢生。再者，依原審勘驗筆錄，上訴人並未到場
      ，而系爭土地上門口之鐵門深鎖，原審法官無從進入圍牆
      內之系爭876地號土地，自無從勘察上訴人是否有在系爭
      876地號土地養雞鴨；再者，原審勘察之重點在於圍牆之
      位置及面積，至於上訴人當時有無在系爭876地號土地養
      雞鴨，當時尚未成為兩造之爭點，自非勘察之重點而有予
      以記載之必要，故上訴人自難以原審勘驗筆錄未記載上訴
      人有在系爭876地號土地養雞鴨，即認3名證人之證詞不可
      採。又證人戊○○、己○○雖彼等證稱看到圍牆之工人數
      目不同，惟系爭圍牆既圍了一、二個月，工人亦可能來來
      去去，或不在同一時間出現，若戊○○、己○○看到之時
      間、觀看角度不同，自會對該事件有不同之詮釋，原告尚
      難據此主張證人戊○○、己○○之證詞互相矛盾。另證人
      戊○○證稱工人沒有說他受僱於誰，有可能係證人戊○○
      沒有問，故工人未回答，而有糾紛即會迅速趕工乙節，亦
      屬上訴人個人推測之詞; 再己○○雖未問過工人是誰請，
      惟其從現場吵架之情形並非不難判斷系爭圍牆為上訴人所
      圍，至己○○稱「我不知道他們在吵什麼，只是有聽到爭
      吵聲」，只能代表其不清楚兩造爭吵時之確實細節及對話
      內容，惟與其知悉係為圍牆糾紛而爭吵，並無矛盾。此外
      ，上開3名證人於作證前已簽具結文，且3名證人與上訴人
      並無仇隙，實無為了被上訴人而甘冒偽證之風險，而上訴
      人並未提出其他證據證明3名證人之證詞有何不可採信之
      處，尚難僅憑3名證人與被上訴人有親戚或結拜或利害關
      係，即認3名證人之證詞不可採。至於，上訴人質疑被上
      訴人未何未拍照其有養雞鴨云云，惟查，在上訴人未爭執
      其有無養雞鴨之前，一般人實無可能無端針對上訴人有無
      養雞鴨乙事予以拍照，故上訴人亦難據此主張證人之證詞
      不可採。
  二、上訴人雖又辯稱系爭876地號土地是上訴人之祖父王獅遺
      留下來，王獅死亡後遺有繼承人多人，均未辦理繼承登記
      ，亦未分割，王獅之繼承人應全部負責等語，惟查系爭圍
      牆與系爭876地號土地及其上建物係屬不同之所有權客體
      ，即使系爭876地號土地及其上建物係屬上訴人之祖父王
      獅所有，不代表系爭圍牆即係王獅之遺產，依上開3 名證
      人之證詞，系爭圍牆既係上訴人所蓋，上訴人亦未另舉反
      證證明系爭圍牆係王獅之遺產，則上訴人辯稱王獅之繼承
      人應全部負責云云，亦不足採。
  三、按所有人對於無權占有或侵奪其所有物者，得請求返還之
      。對於妨害其所有權者，得請求除去之，民法第767條前
      段及中段定有明文。查如附圖所示之圍牆既為上訴人所蓋
      ，且占用被上訴人所有系爭873及875地號土地如附圖編號
      B部分及C部分之土地，上訴人並無任何占用之正當權源，
      從而被上訴人本於民法第767條規定，請求上訴人應將坐
      落彰化縣鹿港鎮○○段873地號如附圖所示編號B部分、面
      積36.07平方公尺土地上之圍牆，及坐落同段875地號如附
      圖所示編號C部分、面積61.66平方公尺土地上之圍牆拆除
      ，並將編號B、C部分土地返還被上訴人，為有理由，應予
      准許。又本件係依民事訴訟法第427條適用簡易程序所為
      上訴人敗訴之判決，應依同法第389條第1項第3款規定，
      依職權宣告假執行。是原審命上訴人拆除圍牆將土地返還
      被上訴人，並依職權宣告假執行及依民事訴訟法第392條
      第2項規定宣告上訴人得預供擔保免為假執行，於法並無
      不合。上訴意旨指摘原判決不當，求予廢棄改判，為無理
      由，應予駁回其上訴。
  四、兩造雖陳稱系爭圍牆有一部分已被拆除，然本院觀諸上訴
      人所提出之照片，被拆除圍牆之靠近地基部分尚未拆除完
      畢，仍有繼續拆除之必要，故上訴人應予拆除之範圍並未
      變更，此部分並無廢棄原審判決之必要。又因本案事證已
      臻明確，兩造其餘主張陳述及所提之證據，均與本院前揭
      判斷無違，毋庸再予一一論述，併此敘明。
柒、據上論結，本件上訴為無理由，依民事訴訟法第436條之1第
    3 項、第449條第1項、第78條，判決如主文。
中　　華　　民　　國　　96　　年　　11　　月　　30　　日
                  民事第二庭     審判長法官  康弼周
                                 法      官  廖政勝
                                 法    　官　詹秀錦
以上正本係照原本作成。
不得上訴。
中　　華　　民　　國　　96　　年　　12　　月　　3 　　日
                      　　　    書記官　陳秀香
